【裁判字號】    98,訴,1225
【裁判日期】    990323
【裁判案由】    請求履行分割協議
【裁判全文】
臺灣臺南地方法院民事判決              98年度訴字第1225號
原      告  甲○○
訴訟代理人  許世律師
            許安得利律師
被      告  乙○○
上列當事人間請求履行分割協議事件，經本院於民國99年3月9日
言詞辯論終結，判決如下：
    主  文
被告應協同原告就兩造共有坐落臺南縣新化鎮○○○段六七六之
三地號、地目：建、面積四七０平方公尺土地，依臺南縣新化地
政事務所民國九十九年一月二十七日所測字第０九九００００八
０五號函所附之土地複丈成果圖（收件日期及文號：民國九十九
年一月十五日法囑土字第二二號）所示，辦理土地協議分割登記
如下：
(一)編號A部分、面積八三平方公尺土地，由原告取得。
(二)編號B部分、面積一四四平方公尺土地，由原告取得。
(三)編號C部分、面積一六平方公尺土地，由兩造依原應有部分比
  例保持共有。
(四)編號D部分、面積二二七平方公尺土地，由被告取得。
訴訟費用新臺幣壹萬捌仟捌佰陸拾捌元由被告負擔。
    事實及理由
一、原告起訴主張：
  (一)兩造共有坐落台南縣新化鎮○○○段676-3地號，面積470平
    方公尺土地（下稱系爭土地），兩造應有部分各2分之1。為
    便利管理及收益，兩造於民國98年6、7月間就系爭土地之分
    割達成協議，簽有分割協議書及地盤圖，詎被告卻拒不履行
    辦理分割登記，原告於98年9月8日函催，亦無回應，爰提起
    本訴。另兩造於本事件審理中，除上開分割協議書及地盤圖
    外，於98年11日又簽立補充協議，其內容為：「兩造同意以
    土地界標a為基準，ab為四公尺，ae為0.72公尺，bc為3.5
    公尺，定編號C之面積為16.52平方公尺。bc與ed平行、bc與
    be垂直。」等語。臺南縣新化地政事務所99年1月27日所測
    字第0990000805號函所附之土地複丈成果圖（收件日期及文
    號：99年1月15日法囑土字第22號）即依兩造上開分割協議
    書及補充協議內容繪製而成，原告依兩造之協議，請求被告
    自應協同原告辦理系爭土地協議分割登記如下：(1)編號A，
    面積83平方公尺土地，由原告取得。(2)編號B，面積144平方
    公尺土地，由原告取得。(3)編號C，面積16平方公尺土地，
    由兩造依原應有部分比例保持共有。(4)編號D，面積227平方
    公尺土地，由被告取得，自屬有據。
  (二)並聲明：如主文第1項所示。
二、被告則以：原告所提出之協議圖上被告之簽名為真正，惟伊
    希望不要拆除附圖所示編號B部分上的地上物，另就臺南縣
    新化地政事務所99年1月27日所測字第0990000805號函，伊
    認地政人員未實際測量等語，資為抗辯。
三、本院依民事訴訟法第271條之1規定準用第270條之1規定，整
    理並協議兩造簡化爭點結果，兩造不爭執事項及爭執要點如
    下：
  (一)兩造不爭執事項：
    (1)坐落台南縣新化鎮○○○段676-3地號、面積470平方公尺
      土地（即系爭土地），為兩造所共有，應有部分各2分之1
      。
    (2)兩造曾於98年間簽立分割協議書（附地盤圖），內容為：
      「立書人乙○○、甲○○二人各持有新化鎮○○○段地號
      676-3號土地二號之一權利，雙方協議分割該土地，土地
      分割方式及分配處分約定如下：
      一、土地共分割為A、B、C、D四筆，A、B為甲○○所有，
          C為二人共同持有，D為乙○○所有（詳見附圖），實
          際面積依地政機關測量為準。
      二、分割後A地之面積約25坪，C地之面積約5坪，且C地只
          能做為道路通行使用，任何人均不得變更使用或放置
          任何物品，並使用其繼受人或買受人等。
      三、立書人甲○○同意拔林段地號676-3號土地分割後，
          將B地每坪以新台幣18,000元出售予乙○○，費用包
          括增值稅、印花稅、登記費、分割測量費以及代書費
          等概由承買人負擔（出賣人賣清），絕無異議。
      四、上述各項約定雙方均須遵守，如有違者，願賠償他方
          新台幣五十萬元之懲罰性違約金。
      本契約一式二份，雙方各持一份為憑。」
    (3)系爭土地地上建物有：1.被告乙○○所有台南縣新化鎮○
      ○○段830號（門牌號碼：臺南縣新化鎮拔林517號之1
      ）、鋼筋混凝土造3層房屋；2.門牌號碼為臺南縣新化鎮
      拔林517號之未保存登記竹木造建物。
    (4)許世曾代原告以許安德利律師事務所98年9月8日南字第
      413號函催告被告於函到7日內配合辦理分割。被告於98年
      9月10日收受該函文。
    (5)依臺南縣稅務局新化分局98年11月17日號函及所附房屋稅
      籍資料查復表記載，門牌號碼臺南縣新化鎮拔林517號
      建物，納稅義務人為林基傳、面積為86.5平方公尺、構造
      為磚石造、竹造。
    (二)兩造爭執要點：
      原告依據協議書，請求被告就系爭土地依臺南縣新化地政
      事務所99年1月27日所測字第0990000805號函所附之土地
      複丈成果圖（收件日期及文號：99年1月15日法囑土字第
      22號）所示（即編號A面積83平方公尺及編號B面積144平
      方公尺土地由原告取得；編號C面積16平方公尺由兩造依
      原應有部分比例保持共有；編號D面積227平方公尺由被告
      取得）之結果，協同辦理土地分割登記，是否有理由？
四、本院得心證之理由：
  (一)原告主張坐落台南縣新化鎮○○○段676-3地號、面積470平
    方公尺土地，為兩造所共有，應有部分各2分之1，兩造於
    98年間曾就系爭土地之分割方法達成協議，立有土地分割協
    議書（附地盤圖），嗣就系爭土地之分割方法再補充協議，
    並簽立有補充協議書等語，業據其提出土地登謄本、土地分
    割協議書、地盤圖及補充協議書各1件為證，且為被告所不
    爭執，是原告主張兩造間就系爭土地已成立分割協議契約，
    自堪信為真實。
  (二)按共有物之協議分割，祇須共有人全體同意分割方法，即生
    協議分割之效力，不因共有人中之一人或數人因協議分割取
    得之利益不等，而受影響（最高法院著68年度台再字第44
    號判例參照）。而解釋當事人之契約，應以當事人立約當時
    之真意為準（最高法院39年台上字第1053號判例參照）。查
    本件兩造就該系爭土地之分割方法既已達成協議，則依上開
    判例意旨，自應已生協議分割之效力，兩造自均應受該協議
    分割方法之拘束。至被告雖辯稱其不欲拆除編號B土地上之
    地上物云云，惟依分割協議書內容為：「立書人乙○○、甲
    ○○二人各持有新化鎮○○○段地號676-3號土地二號之一
    權利，雙方協議分割該土地，土地分割方式及分配處分約定
    如下：一、土地共分割為A、B、C、D四筆，A、B為甲○○所
    有，C為二人共同持有，D為乙○○所有（詳見附圖），實際
    面積依地政機關測量為準。二、分割後A地之面積約25坪，C
    地之面積約5坪，且C地只能做為道路通行使用，任何人均不
    得變更使用或放置任何物品，並使用其繼受人或買受人等。
    三、立書人甲○○同意拔林段地號676-3號土地分割後，將B
    地每坪以新台幣18,000元出售予乙○○，費用包括增值稅、
    印花稅、登記費、分割測量費以及代書費等概由承買人負擔
    （出賣人賣清），絕無異議。四、上述各項約定雙方均須遵
    守，如有違者，願賠償他方新台幣五十萬元之懲罰性違約金
    。本契約一式二份，雙方各持一份為憑。」等語；又依補充
    協議書內容為：「兩造同意以土地界標a為基準，ab為四公
    尺，ae為0.72公尺，bc為3.5公尺，定編號C之面積為16.52
    平方公尺。bc與ed平行、bc與be垂直。」等語，觀諸上開二
    協議書內容均未就編號B土地上之地上物有相關約定，被告
    復未能提出其他證據證明兩造間有協議不拆除編號B土地上
    之地上物，是被告以其不希望拆除編號B土地上之地上物為
    由，拒絕履行兩造間之分割協議，自無可採。
  (三)被告另辯稱臺南縣新化地政事務所製作之99年1月27日複丈
    成果圖，地政人員並未實際測量云云，然查本院於98年11月
    11日已會同兩造及臺南縣新化地政事務所地政人員履勘現場
    ，因兩造表示希望就分割方法再協議，故當場未製成複丈成
    果圖，本院並諭知待兩造確認後，再請地政人員作成複丈成
    果圖，此有本院勘驗筆錄可稽。又經本院依職權向臺南縣新
    化地政事務所函詢有關測量員何時至新化鎮○○○段676-3
    地號土地進行測量以製作99年1月27日之複丈成果圖等情，
    臺南縣新化地政事務所函覆略以：「…經查新化鎮○○○段
    676-3地號係依據貴院99年1月13日南院龍民河98年度訴字第
    1225號函，就原告所主張之方案繪製複丈成果圖，測量員為
    宋崑山，本案係貴院囑託補製方案故無毋須到實地測量。」
    等語，有臺南縣新化地政事務所99年2月24日所測字第09900
    01387號函附卷可稽，是臺南縣新化地政事務所製作之99年1
    月27日複丈成果圖是受本院囑託製作而成，並無庸再次實地
    測量，被告前開抗辯顯有誤會。
五、從而，原告依據兩造之協議書，請求被告應協同原告就兩造
    共有坐落臺南縣新化鎮○○○段676-3地號、地目：建、面
    積470平方公尺土地，依臺南縣新化地政事務所99年1月27日
    所測字第0990000805號函所附之土地複丈成果圖（收件日期
    及文號：99年1月15日法囑土字第22號）所示，辦理土地協
    議分割登記如下：(1)編號A、面積83平方公尺土地，由原告
    取得。(2)編號B、面積144平方公尺土地，由原告取得。(3)編
    號C、面積16平方公尺土地，由兩造依原應有部分比例保持
    共有。(4)編號D、面積227平方公尺土地，由被告取得，為有
    理由，應予准許。
六、按訴訟費用，由敗訴之當事人負擔；法院為終局判決時，應
    依職權為訴訟費用之裁判，民事訴訟法第78條、第87條第1
    項分別定有明文。經核本件訴訟費用額為18,868元（包括一
    審裁判費14,068元、地政規費4,800元），應由敗訴之被告
    負擔，爰依上開規定確定被告應負擔之訴訟費用如主文第2
    項所示。
七、結論：本件原告之訴為有理由，依民事訴訟法第78條、第87
    條第1項，判決如主文。
中    華    民    國    99    年    3     月    23    日
                  民事第二庭    法  官  翁金緞
以上正本證明與原本無異。
如對本判決上訴，須於判決送達後20日內向本院提出上訴狀（應
附繕本）。
中    華    民    國    99    年    3     月    23    日
                                書記官  彭建山

司法院資訊處製作；財團法人民間司法改革基金會備份。
